【裁判字號】    98,消債抗,5
【裁判日期】    980731
【裁判案由】    抗告事件
【裁判全文】
臺灣宜蘭地方法院民事裁定             98年度消債抗字第5號
抗  告  人  台新國際商業銀行股份有限公司
                      統一編號.
法定代理人  甲○○
相  對  人  乙○○
代  理  人  周慧貞律師
上列抗告人因消費者債務清理條例清算事件，抗告人對於中華民
國97年12月9日本院97年度消債清字第2號裁定提起抗告，本院裁
定如下：
    主  文
原裁定關於同時終止清算程序部分之裁定廢棄。
命司法事務官進行本件清算程序。
    理  由
一、本件抗告意旨略以：按民法第1009條、第1031條之1規定，
    夫妻之一方受破產宣告時，其夫妻財產制，當然成為分別財
    產制，而法定財產制關係消滅時，夫或妻現存之婚後財產，
    扣除婚姻關係存續所負債務後，如有剩餘，雙方剩餘財產之
    差額，應平均分配，又依照消費者債務清理條例（下稱消債
    條例）第98條第2項（抗告狀誤載為第3項）規定，該財產係
    屬清算財團財產，相對人之配偶莊朝金所有不動產（門牌號
    碼：宜蘭縣宜蘭市○○路2巷4弄27號，下稱系爭不動產）為
    民國78年1月20日取得所有權，為其婚後財產，其雖設定抵
    押權予永豐商業銀行股份有限公司（下稱永豐銀行），其擔
    保債權金額為新台幣（下同）120萬元，惟經抗告人估價其
    市值約為175萬至200萬元間，扣除其所負抵押債務後，應至
    少有55萬元至80萬元之剩餘價值，是以，聲請人之剩餘財產
    差額分配請求權應有27.5萬至40萬元，應足敷清償清算程序
    之費用，且相對人之配偶於98年4月7日病逝，系爭不動產應
    由相對人繼承，而依消債條例第100條規定，債務人之繼承
    ，於聲請開始清算後，對債務人僅有限定繼承效力，爰提起
    抗告請求廢棄原審關於同時終止清算程序之裁定，並依法進
    行清算程序等語。
二、按「其他法令關於破產人資格、權利限制之規定，於受法院
    裁定開始清算程序之債務人準用之。」、「夫妻之一方受破
    產宣告時，其夫妻財產制，當然成為分別財產制」、「聯合
    財產中，夫或妻於結婚時所有之財產，及婚姻關係存續中取
    得之財產，為夫或妻之原有財產，各保有其所有權」、「中
    華民國九十一年民法親屬編修正前適用聯合財產制之夫妻，
    其特有財產或結婚時之原有財產，於修正施行後視為夫或妻
    之婚前財產，婚姻關係存續中取得之原有財產，於修正施行
    後視為夫或妻之婚後財產」、「法定財產制關係消滅時，夫
    或妻現存之婚後財產，扣除婚姻關係存續所負債務後，如有
    剩餘，其雙方剩餘財產之差額，應平均分配」，消債條例第
    84條、民法第1009條、修正前民法第1017條第1項、民法親
    屬編施行法第6條之2、民法第1031條之1本文分別定有明文
    。本件相對人雖因本院裁定開始清算，與其配偶莊朝金當然
    成為分別財產制，惟相對人與其配偶係於78年9月17日結婚
    ，而系爭不動產係由相對人之配偶即第三人莊朝金於78年1
    月20日因買賣而取得所有權，有戶籍謄本及系爭不動產建物
    及土地登記謄本可按。則依修正前民法第1017條第1項及民
    法親屬編施行法第6條之2規定，系爭不動產為莊朝金之婚前
    財產，依民法第1030條之1本文規定，相對人對於系爭不動
    產並無剩餘財產分配請求權，抗告人之主張顯不足採。
三、惟按消債條例第98條第1項立法意旨係為使清算財團範圍較
    易確定，並提高債務人獲取新財產之意願，鼓勵債務人努力
    重生，早日恢復經濟生活，故兼採固定主義，即清算財團原
    則上於裁定開始清算程序時即確定，惟因繼承或無償取得之
    財產，並非因其付出勞力而取得，而將此等所得列入清算財
    團。原審於97年12月9日裁定相對人自97年12月19日下午4時
    起開始清算程序，並同時終止清算程序後，抗告人隨即就本
    案提起抗告，致使原裁定關於清算程序應否同時終止部分並
    未確定，因此在本件審理期間相對人因其配偶於98年4月7日
    去世而繼承之系爭不動產，自應認定仍為清算程序終結前所
    獲得之財產，即屬清算財團之範圍，抗告人主張系爭不動產
    應屬清算財團，自屬有理。
四、相對人於本院於97年12月9日裁定時名下無任何動產及不動
    產，並不爭執，然自其配偶於98年4月7日去世後，確實已繼
    承系爭不動產，另參酌清算程序之規模，原審認定相對人之
    財產應不敷清償清算程序之費用，而裁定同時終止清算程序
    ，尚有違誤。抗告意旨指摘原裁定關於同時終止清算程序部
    分之裁定不當，求予廢棄並進行清算程序，為有理由，爰廢
    棄原裁定關於該部分之裁定，並依消債條例第16條第1項之
    規定，命司法事務官進行本件清算程序。
五、依消費者債務清理條例第15條，民事訴訟法第495條之1第1
    項、第450條第1項、第95條、第78條，裁定如主文。
中    華    民    國    98    年    7    月     31    日
                          臺灣宜蘭地方法院民事庭
                              審判長法  官     楊麗秋
                                    法  官     林翠華
                                    法  官     張軒豪
上為正本係照原本作成
如不服本裁定，僅得於收受本裁定正本送達後10日內，以適用法
規顯有錯誤為理由，向本院提出再抗告狀（須附繕本一份及繳納
再抗告裁判費新台幣1,000元），經本院許可後始可再抗告。
中    華    民    國    98    年    8       月    3    日
                                    書記官     李茂榮


司法院資訊處製作；財團法人民間司法改革基金會備份。
